臺灣士林地方法院民事判決
109年度訴字第1450號
原      告  丙○○  
訴訟代理人  張智鈞律師
被      告  丁○○  
            辛○○  
            己○○○
            壬○○○
            庚○○  
            甲○○  
            戊○○  
            子○○  
上  一  人
訴訟代理人  癸○○  
被      告  乙○○  
訴訟代理人  丑○○  
上列當事人間請求分割共有物事件，本院於民國111年1月3日言
詞辯論終結，判決如下：
    主      文
兩造共有坐落新北市八里區小八里坌段十三行小段一四八、一五
一、一五一之一、一五一之三、一五一之六地號土地，應按下列
方式合併分割：㈠如附圖「方案D」所示A部分（面積總計二八四
三點三四平方公尺）分歸原告、被告丁○○、辛○○、己○○○、壬○○○
、庚○○、甲○○、戊○○、癸○○取得，並按如附表三所示比例維持共
有；㈡如附圖「方案D」所示B部分（面積為五六八點六六平方公
尺）分歸被告乙○○所有。
訴訟費用由兩造按如附表二所示比例負擔。
    事實及理由
一、被告丁○○、辛○○、己○○○、壬○○○、庚○○、甲○○、戊○○經合法
    通知，未於言詞辯論期日到場，核無民事訴訟法第386 條各
    款所列情形，爰依原告之聲請，由其一造辯論而為判決。
二、原告起訴主張：坐落新北市○里區○○里○段○○○○段000○000○00
    0○0○000○0○000○0地號土地（下合稱系爭土地，面積各如附
    表一所示），為兩造所共有，應有部分如附表二所示。系爭
    土地並無法令限制或因使用目的不能分割等情形，而兩造間
    就系爭土地亦未訂有不分割之約定，然無法協議分割，原告
    與被告丁○○、辛○○、己○○○、壬○○○、庚○○、甲○○、戊○○、癸○○（下合稱被告丁○○等8人）願就分得部分維持共有，爰依
    民法第823 條第1 項、第824 條第2 項第1 款、第4 項、第
    5項等規定，請求准予合併分割等語。並聲明：系爭土地應
    按新北市淡水地政事務所民國110 年7 月28日淡土測字第13
    54號複丈成果圖（下稱附圖）「方案A」或「方案B」擇一為
    分割，其中編號A 部分分配予原告丙○○、被告丁○○等8人取
    得，按如附表三所示比例維持共有；編號B 部分則分配予被
    告乙○○所有。
三、被告則以：
㈠、被告丁○○、辛○○、己○○○、壬○○○、甲○○、戊○○、癸○○部分：
    願意與原告維持共有，對系爭土地分割之方式，意見均同原
    告等語。
㈡、被告庚○○部分：願意與原告維持共有，希望依附圖「方案B」
    為分割等語。
㈢、被告乙○○部分：系爭土地多屬農業區土地，如申請開發為遊
    憩區，因受限基地面積規定，僅能與周邊土地共同合作開發
    ，若維持農業使用，則須考量土地面積使用維護效益。原告
    所提如附圖「方案A」所示之分割方案，原告、被告丁○○等8
    人分得之編號A部分區塊完整，然伊取得之編號B部分則臨路
    面寬小、縱深狹長，不利使用。衡量土地面積大小及使用便
    利性，伊優先主張依附圖「方案C」為分割，其中編號A1、A
    2部分分歸原告及被告丁○○等8人取得，編號B部分則分歸伊
    所有；又若認為上開分割方案不可行，伊主張依附圖「方案
    D」為分割，其中編號A部分由原告及被告丁○○等8人取得，
    編號B部分則分歸伊所有，以符合各共有人土地利用之需求
    ，並維護各自權益等語置辯。
四、本院之判斷：
㈠、按各共有人，除法令另有規定外，得隨時請求分割共有物。
    但因物之使用目的不能分割或契約訂有不分割之期限者，不
    在此限，民法第823條第1項定有明文。查，兩造共有系爭土
    地，總面積為3412平方公尺，應有部分如附表二所示，兩造
    間並無不能分割之特約，惟無法達成分割協議等情，為兩造
    所不爭執，且有卷附系爭土地登記謄本可憑（見109年度士
    調字第486號卷第26頁至第40頁）。又如附表一編號5所示之
    151-6地號土地，其使用分區為水域，附表一編號1至4所示
    之各筆土地，使用分區則均為農業區；系爭土地並無農業發
    展條例、土地法最小面積單位或建築基地法定空地分割辦法
    等分割限制各節，亦有新北市○○○○○○○區○○○○○地○地號空照
    圖、新北市淡水地政事務所109年9月17日新北淡地測字第10
    96094337號函及新北市政府工務局109年9月26日新北工建字
    第1091825641號函等在卷可查（見本院卷第85頁、第88頁、
    第30頁、第44頁至第47頁）。此外，系爭土地亦無因物之使
    用目的不能分割之情形，是原告訴請法院裁判分割系爭土地
    ，自屬有據。
㈡、本件分割之考量：
　1.按共有物之分割，依共有人協議之方法行之。分割之方法不
    能協議決定，或於協議決定後因消滅時效完成經共有人拒絕
    履行者，法院得因任何共有人之請求，命為下列之分配：㈠
    以原物分配於各共有人。但各共有人均受原物之分配顯有困
    難者，得將原物分配於部分共有人。㈡原物分配顯有困難時
    ，得變賣共有物，以價金分配於各共有人；或以原物之一部
    分分配於各共有人，他部分變賣，以價金分配於各共有人。
    以原物為分配時，因共有人之利益或其他必要情形，得就共
    有物之一部分仍維持共有。共有人相同之數不動產，除法令
    另有規定外，共有人得請求合併分割，民法第824條第1、2
    、4、5項分別定有明文。
　2.查，系爭土地地勢平坦，其上並未有建物，東南側、西南側
    有柏油路，皆無路名，東南側道路可供通行車輛，且該道路
    旁即為博物館路202巷，再往東行即為新北市立十三行博物
    館後方活動廣場；西南側道路則經放置紐澤西護欄，僅可通
    行腳踏車、機車或行人，車輛無法通行等情，業經本院於11
    0年8月24日至現場勘驗無訛，製有勘驗筆錄在卷可查（見本
    院卷第183頁至第184頁），並有系爭土地google衛星地圖、
    空照圖、現場照片在卷可稽（見本院卷第77頁、第88頁、第
    69頁至第76頁、第195頁至第198頁）。參以系爭土地之所在
    位置、道路配置及土地形狀等節，堪認系爭土地南角因有道
    路交會，復鄰近新北市立十三行博物館等景點，交通便利、
    地段較佳，經濟價值較高，此節亦為兩造所是認（見本院卷
    第183頁正反面）。而本院審酌被告乙○○就系爭土地之應有
    部分僅有1/6，然其提出之附圖「方案C」，係將兩面臨路、
    經濟價值最高之系爭土地南角劃歸己有，使原告分得之土地
    形狀呈現「┐」形狀而失之方整，自難謂公平；再原告提出
    之附圖「方案B」，被告乙○○分得之土地位於系爭土地最西
    側，距離可供通行車輛之東南側道路甚遠，地理位置不佳，
    亦有失允當；是前述2分割方案，均無足採。
　3.原告、被告乙○○分別提出之附圖「方案A」、「方案D」，被
    告乙○○獲配土地位置均位於系爭土地靠東北側，主要差異在
    於該部分土地之臨路面寬及形狀。本院審酌被告乙○○提出之
    附圖「方案D」，兩造分得之土地形狀均稱完整方正，且皆
    接臨東南側道路而得直接通行車輛，並無原告所指其分得之
    A部分土地有部分無法臨路之情形，尚稱公允。至原告雖指
    附圖「方案D」所示B部分土地臨東南側道路之面寬，大致為
    系爭土地整體臨該路面寬之1/3，已逾被告乙○○應有部分1/6
    ，應以附圖「方案A」為公平云云。惟定分割方法，應綜合
    考量公平性、系爭土地之現況、使用情形、分割後之形狀、
    利用效益、應有部分比例與實際使用是否相當、共有人之意
    願暨全體利益等各該因素，要非僅以各共有人應有部分比例
    逕為分配臨路面寬。原告所提附圖「方案A」，將使B部分土
    地形狀過於細碎、縱深狹長，影響被告乙○○對土地之利用、
    管理及該分得土地之價值；加以被告乙○○因土地分割之結果
    ，已使其分得土地僅能單面臨路，復獲配與鄰地接壤、土地
    界線較為曲折不平之部分，相較於原告分得之A部分土地兩
    面臨路，土地界線亦較為平直，更包含經濟價值最高之南角
    ，堪認附圖「方案D」對原告並無何不利益之處，尚稱允當
    。是本院認依附圖「方案D」，兩造分得之土地經濟利用價
    值相當，無相互再以金錢找補之必要，復皆能透過東南側道
    路對外聯絡通行，日後不致產生路權或通行爭議，堪認符合
    多數共有人之利益，應屬適當。
  4.綜此上情，本院審酌系爭土地之現況、使用情形、分割後之
    形狀、利用效益、共有人之意願暨全體利益等一切情形後，
    認附圖「方案D」所示之分割方案，應已兼顧兩造之意願、
    利益及土地使用效益，且符公平均衡之原則，復查無違背法
    律規定之情事，因認系爭土地以如主文第1項所示之分割方
    式為分割，應屬適法允當。
五、綜上所述，原告請求分割系爭土地，於法並無不合，應准許
    之。爰審酌兩造意願、利益，併共有物之性質、經濟效用等
    各節，認系爭土地應予分割如主文第1 項所示。
六、又按分割共有物之方法，本應由法院斟酌何種方式較能增進
    共有物之經濟效益，並兼顧兩造之利益，以決定適當之分割
    方法，不因何造起訴而有不同，故原告請求分割之訴雖有理
    由，惟關於訴訟費用之負擔，依民事訴訟法第80條之1 、第
    85條第1 項後段規定，應由共有人全體各按如附表二所示比
    例負擔，爰諭知兩造訴訟費用之負擔如主文第2 項所示。
七、本件事證已臻明確，兩造其餘攻擊防禦方法及所提證據，經
    本院審酌後，核於判決結果不生影響，爰不一一予以論駁，
    併此敘明。
八、據上論結，本件原告之訴為有理由，爰判決如主文。　　　
中　　華　　民　　國　　111 　年　　1 　　月　　27　　日
                  民事第三庭  法  官  林靖淳
以上正本係照原本作成。
如對本判決上訴須於判決送達後 20 日內向本院提出上訴狀。如
委任律師提起上訴者，應一併繳納上訴審裁判費。
中　　華　　民　　國　　111 　年　　1 　　月　　27　　日
                            書記官  洪忠改
　　　　　　　　　　　　　　
附表一：
編號 土   地   坐   落 面   積 1 新北市○○區○○里○段○○○○段000地號 2,549平方公尺 2 新北市○○區○○里○段○○○○段000地號 589平方公尺 3 新北市○○區○○里○段○○○○段00000地號 48平方公尺 4 新北市○○區○○里○段○○○○段00000地號 201平方公尺 5 新北市○○區○○里○段○○○○段00000地號 25平方公尺   3,412平方公尺 

附表二：
編號 共有人 分割前應有部分比例 1 丙○○ 24分之1 2 丁○○ 24分之1 3 辛○○ 12分之1 4 己○○○ 9分之1 5 壬○○○ 9分之1 6 庚○○ 9分之1 7 甲○○ 12分之1 8 乙○○ 6分之1 9 戊○○ 12分之1 10 癸○○ 6分之1 

附表三：
編號 共有人 分割後應有部分比例 1 丙○○ 20分之1 2 丁○○ 20分之1 3 辛○○ 10分之1 4 己○○○ 15分之2 5 壬○○○ 15分之2 6 庚○○ 15分之2 7 甲○○ 10分之1 8 戊○○ 10分之1 9 癸○○ 5分之1